【裁判字號】    91,訴,784
【裁判日期】    920407
【裁判案由】    損害賠償
【裁判全文】
臺灣雲林地方法院民事判決  九十一年訴字第七八四號
    原      告  乙○○
    兼  訴  訟
    代  理  人  甲○○
    被      告  丙○○
    訴訟代理人  丁○○
右當事人間請求損害賠償事件，本院判決如左：
    主      文
被告應給付原告乙○○新台幣肆萬玖仟佰貳拾伍元。
原告乙○○其餘之訴，及原告甲○○之訴均駁回。
訴訟費用由被告負擔十三分之一，餘由原告乙○○負擔十三分之七、原告甲○○負擔
十三分之五。
    事      實
甲、原告方面：
壹、聲明：
一、被告應給付原告乙○○新台幣（下同）三十一萬元。
二、被告應給付原告甲○○自民國九十年十一月一日起，至車號Ｈ二─八七一八自小
    客車修復完畢止，每月租車費用二萬五千元。
貳、陳述：被告於九十年九月十七日在北二高南下九八點三公里處，因超車不當又失
    控，突然衝到原告乙○○出借給原告甲○○所駕車號Ｈ二─八七一八號自用小客
    車之車道，又撞擊內側護欄，原告甲○○採應變措施，變換車道，但與第三部擦
    撞，使原告乙○○所有之車輛嚴重損害，且原告甲○○需向訴外人姜成遂及美日
    環淨科技股份有限公司以每月二萬五千元之費用租賃車輛使用，經車輛行車事故
    鑑定委員會鑑定後之意見為被告駕駛失控為肇事主因，原告乙○○收到該意見後
    即委由原告甲○○通知被告賠償事宜，惟被告均置之不理，爰依民法第一百八十
    四條第一項前段、一百九十六、二百十六條規定提起本訴，請求判決如訴之聲明
    所示之金額。
、證據：提出桃苗汽車股份有限公司南新竹服務廠估價單、存證信函、台灣省竹苗
    區車輛行車事故鑑定委員會九十年十二月十七日竹鑑字第九０一二二七號函、經
    濟部公司執照、經濟部工廠登記證、苗栗縣政府營利事業登記證、名片（均影本
    ）、戶籍謄本各乙份、汽車行車執照、租賃契約書（均影本）各二份、照片影本
    五紙、薪資條影本六紙為證，並聲請訊問證人姜成遂。
乙、原告方面：
壹、聲明：原告之訴駁回。
貳、陳述：
一、系爭事故業經台灣省竹苗區車輛行車事故鑑定委員會以九十年竹鑑字第九０一二
    二七號鑑定意見書就原告車輛受損部分認為原告與被告皆為肇事因素，即應共同
    負肇事責任。唯被告對此鑑定結果尚難甘服：
（一）被告行經肇事地點車輛失控撞擊護欄在前固為事實，唯係原告行車未依道路交
      通管理處罰條例第九十四條及高速公路交通管制規則第六條之規定，保持隨時
      可以煞停之距離，亦未注車前狀況並隨時採取必要之安全措施，才於慌亂閃避
      時變換車道不當，發生擦撞，造成系爭車輀受損。
（二）依前揭鑑定意見三、路權歸屬（二）被告「應注意車前狀況並隨時採取必要之
      安全措施」等文，惟原告發生擦撞係發生在被告車後，被告已注意車前狀況，
      對於車後發生之狀況實無法注意防範。
（三）況原告與訴外人之發生擦撞後衝向路肩，與被告之車輛並沒有發生任何接觸碰
      撞，故被告就原告車輛之受損並無任何之過失，不應肇事責任。
二、退萬步言：
    鈞院認為被告仍需依前揭鑑定意見書負擔部分賠償責任，惟原告請求之數額顯然
    無理由：
（一）按請求損害賠償以其權利受有損害者始得為之。系爭車輛為乙○○所有，故權
      利受有損害者為乙○○，甲○○雖為系爭事故之駕駛人，但其並無任何權利受
      損，自不得請求請求賠償，合先敘明。
（二）就修理費用部分：原告僅提出估價單而未提出其繳款發票，是否確實繳付三十
      一萬元修理費用，原告應提出發票以為證明。
（三）系爭車輛乃於八十五年一月間領照，至事故發生時己歷六年九個月，早已逾行
      政院公布之自用車耐用年數，其請求全額之修理費用顯不合理。
（四）按「損害賠償之債，以有損害之發生及有責任原因之事實，並二者之間有相當
      因果關係為成立要件。」原告租車費用之支出，與被告駕駛行為之疏失並無相
      當因果關係。被告賠償係爭車輛毀損之修復費用為己足，為於非直接損害並無
      相當因果關係之租車費用，
（五）按「損害之發生或擴大，被害人與有過失者，法院得減輕賠償金額或免除之。
      」民法第二百十七條定有明文。依前揭鑑定意見書，原告與被告同為肇事因素
      ，即應各負一半之肇事責任。故原告所得請求之數額依前開規定及鑑定意見書
      按其比例計算之。
三、對台灣省車輛行車事故覆議鑑定委員會之鑑定意見，及新竹市汽車保養商業同業
    公會鑑定系爭車輛受損修復費用之意見，被告並無意見，被告對系爭車禍之發生
    雖有過失，然原告甲○○對本件車禍之發生亦與有過失，且系爭車輛之零件亦應
    予折舊。
丙、本院依職權向內政部警政署國道公路警察局第七警察隊調取系爭車禍事故相關資
    料，並囑託新竹市汽車保養商業同業公會鑑定系爭車輛受損修復費用，且囑託台
    灣省車輛行車事故覆議鑑定委員會鑑定系爭車禍責任歸屬，及向財政部台灣省中
    區國稅局竹南稽徵所調取訴外人美日環淨科技股份有限公司九十一年七至十二月
    營業稅申報書。
    理      由
一、原告起訴主張：被告於九十年九月十七日駕駛車號Ｃ五─二一五二自小客車，於
    同日十時五十分許行經國道三號高速公路南向九十八公里加三百公尺處之中線車
    道，因超車不當，致失控衝入原告乙○○借貸予原告甲○○車號Ｈ二─八七一八
    自小客車（下稱系爭車輛）行駛之內側車道，原告甲○○為免車上人員傷亡，乃
    往中線車道閃避，卻與行駛在中線車道由訴外人李金鵬駕駛車號ＣＥ─三六九三
    自小客車發生碰撞，致系爭車輛嚴重損害，原告乙○○屢次請求被告修復系爭車
    輛，然被告均置之不理，且因被告遲未修復系爭車輛，致原告甲○○無法使用系
    爭車輛，而需支出租賃車輛之費用，爰依民法第一百八十四條第一項前後、一百
    九十六、二百十六條規定請求被告給付如訴之聲明所示之金額等語。
二、被告則以：被告固不否認有於國道三號高速公路南向九十八公里加三百公尺處因
    失控撞擊護欄之情，惟原告甲○○並未依相關交通規則之規定保持隨時可煞停之
    距離，亦未注意車前狀況，並隨時採取必要之安全措施，才於慌亂閃避時變換車
    道不當，造成系爭車輛之損害，是原告甲○○就系爭車輛之損害亦與有過失，且
    系爭車輛之損害零件部分應予折舊，又原告甲○○請求被告賠償其租車費用之支
    出，與被告駕駛行為之疏失並無相當之因果關係，被告自無賠償之責任可言，縱
    認被告應予賠償，然原告甲○○並未舉證以實其說，是原告甲○○之請求，於法
    於據等語置辯。
三、經查，原告主張被告於上開時地駕駛車號Ｃ五─二一五二自小客車因失控自行撞
    擊內護欄，致行駛於內車道之原告甲○○，為免系爭車輛及人員之傷亡，而向中
    線車道閃避，卻與行駛在中線車道之訴外人李金鵬駕駛之車輛發生擦撞，致系爭
    車輛毀損，屢催被告修復系爭車輛，惟被告迄今仍未將系爭車輛修復等情，業據
    提出存證信函、台灣省竹苗區車輛行車事故鑑定委員會九十年十二月十七日竹鑑
    字第九０一二二七號函、汽車行車執照、照片等物為證，復為被告所不爭執，堪
    信為真實。惟被告對原告所指應其應對原告乙○○負系爭車輛之全部損害賠償責
    任，及賠償原告甲○○租車之損害乙節，加以否認，並以前詞置辯，則本件應審
    究者為原告甲○○就系爭車禍之發生是否與有過失？原告乙○○所得求償之數額
    為何？原告甲○○得否請求被告賠償其租車之損害。查：
    （一）按汽車在行駛途中，除遇特殊狀況必須減速外，不得驟然減速或在車道中
          臨時停車或停車；又汽車在行駛途中，不得驟然或任意變換車道，如欲超
          越前車或變換車道時，應先顯示方向燈告知前後車輛，並保持安全距離及
          間隔，方得超越或變換車道，高速公路交通管制規則第十條、第十一條分
          別定有明文。依系爭車禍事故現場圖示及現場車損照片顯示，原告甲○○
          所駕駛之系爭車輛於事故發生後，車身呈西南、東北向停於國道三號高速
          公路南下九八公里三百公尺前方之水溝，其車車頭部、右前車門、左後車
          門，及左後尾部有遭撞擊（擦撞）之痕跡，訴外人李金鵬所駕駛之車號Ｃ
          Ｅ─三六九三小客車車身南北向亦停於上開九八公里三百公尺處之水溝，
          其車之車前保險桿掉落、車頭部、左後車尾有撞擊之痕跡，系爭車輛與上
          開ＣＥ─三六九三車輛停放位置相距二十八公尺，另一部由被告駕駛之Ｃ
          五─二一五二小客車，其車頭在內路肩間與內護欄間，車身呈東南、西北
          狀，該車車頭有撞擊之痕跡，復參之原告甲○○於國道公路警察局第七警
          察隊調查時稱：「肇事前，伊行駛在內側車道，行經肇事地點時發現前方
          Ｃ五─二一五二車輛不知何故失控在內側和中線車道間打轉，當時系爭車
          輛與該車距離約剩十五公尺，伊立即減速往右側車道閃避，於往右側車道
          閃避時，在中線和外側車道與ＣＥ─三六九三自小客車擦撞後，系爭車輛
          失控衝下路肩邊坡而肇事。」；李金鵬稱：「肇事前，伊行駛在外側車道
          上，行經肇事地點時系爭車輛不知何故突然由伊車之左前內側車道方向往
          右側（外側）車道方向衝過來，伊見狀立即減速，並同時欲往路肩閃避，
          但因事出突然，伊無法閃避，系爭車輛右前車身與伊車擦撞後，車子失控
          而衝向路肩邊坡而肇事。」；被告稱：「肇事前，伊行駛在中線車道，行
          經肇事地點時，發現伊行駛車輛行經濕潤路面時，車輛有往右滑移之現象
          ，伊立即往左修正方向盤，但王知怎麼車子竟失去控制，在車道上打轉了
          一圈後撞擊內側護欄肇事。」等情，顯見系爭車禍之所以發生，乃因被告
          駕駛上開Ｃ五─二一五二號車輛行經肇事地點之濕潤路面，疏未注意謹慎
          駕駛，致失控打轉撞擊內側護欄肇事，適於斯時原告甲○○駕駛系爭車輛
          行經肇事地，遇前行被告車輛失控打轉時，向右採取變換車道，卻疏未注
          意安全距離，且未讓右側外側車道直行車（即李金鵬駕駛之車輛）先行，
          致在變換車道途中與右側來車即李金鵬駕駛之車輛發生擦撞而肇事，是本
          件車禍之起因在於被告駕車上開車輛行經肇事地失控打轉，影響後行來車
          即原告甲○○之行車安全，引發原告甲○○變換車道不當，以致擦撞行駛
          在外側車道之李金鵬車輛而肇事，何況本件經送台灣省車輛行車事故覆議
          鑑定委員會鑑定，該委員會亦認：「．．柒、覆議意見：第一階段：蔡明
          峰駕駛自小客車，失控打轉為肇事原因。第二階段：一、甲○○駕駛自小
          客車，遇見狀況閃避時變換車道不當，為肇事主因。二、丙○○駕駛自小
          客車，失控打轉，影響行車安全，為肇事次因。三、李金鵬無肇事因素。
          」有該委員會九十二年三月四日府覆議字第九二一００五七號函附卷可稽
          ，足認原告甲○○駕駛系爭車輛於變換車道時未保持安全距離及間隔，原
          告甲○○與被告就本件車禍發生均有過失至為顯然，而其等過失與本件車
          禍之發生則有因果關係，是原告乙○○主張被告應負過失侵權行為損害賠
          償責任，自屬有理。
    （二）次按因故意或過失，不法侵害他人之權利者，負損害賠償責任，又不法毀
          損他人之物者，應向被害人賠償其物因毀損所減少之價額，民法第一百八
          十四條第一項前段、第一百九十六條分別定有明文。又按物被毀損時，被
          害人除得依據民法第一百九十六條請求賠償外，並不排除民法第二百十三
          條至第二百十五條之適用，依民法第一百九十六條請求賠償物被毀損所減
          少之價額，得以修復費用為估定之標準，但以必要者為限（例如︰修理材
          料以新品換舊品，應予折舊），亦有最高法院七十七年度第九次民事庭會
          議之決議、同院六十年度台上字第一五０五號、七十三年度台上字第一五
          七四號等判決可資參照。本件被告既對於前開車禍有過失，該過失與原告
          乙○○之車損間具有相當因果關係，爰依前開條文之規定，被告自應賠償
          原告乙○○所有之系爭車輛因此事故所受損害即所減少之物之價值，核屬
          正當，固應予准許，惟系爭車輛係於八十四年（西元一九九五年）六月出
          廠，此據卷內行車執照載明，算至本件事故發生時（即九十年九月十七日
          ），已使用六年三月，依前揭說明，以新品取代舊品間之差價應予折舊扣
          除。
    （三）是以關於系爭車輛因毀損所減少之價額，即其所需必要之修復費用數額為
          何﹖本件兩造均不否認新竹市汽車保養商業同業公會汽車鑑定報告書認：
          「一、鑑定右開車輛（按為系爭車輛）被撞後之修理費用為二十五萬六千
          四百七十九元（包括工資費用四萬一千八百四十六元、材料費用十九萬三
          千六百三十三元、烤漆費用二萬一千元）。．．」等情，其中更新零件部
          分為十九萬三千六百三十三元，則原告乙○○更新系爭車輛零件，因其車
          輛算至本件道路交通事故發生時，已有六年三月，本院依行政院（七九）
          財字第０六七０號、台（四五）財字第一四八０號令公布之固定資產耐用
          年數表及固定資產折舊率表，採定率遞減法計算其折舊，即自用小客車耐
          用年數五年，每年折舊率千分之三六九，定率遞減法每年折舊為千分之三
          六九，最後一年折舊額，加歷年折舊累計額，其總和不得超過該資產成本
          原額十分之九（即殘值至少有十分之一）。依此定率折舊法計算結果，上
          開零件之折舊金額為十八萬二千五百三十八元（計算方式詳如附表所示，
          元以下四捨五入），其折舊金額已超過十分之九（182538/193633＝ 0.94
          27(下略)），自應以重置價值十分之一即一萬九千三百六十三元為其殘值
          。據此原告乙○○所有之系爭車輛因毀損所減少之價額，即所需必要之修
          復費用數額，應為更新零件折舊後金額一萬九千三百六十三元與其他工資
          四萬一千八百四十六元及烤漆費用二萬一千元合計，而為八萬二千二百零
          九元。
    （四）惟按損害之發生或擴大，被害人與有過失者，法院得減輕賠償金額，或免
          除之，此為民法第二百十七條所明定，系爭車輛雖非原告甲○○所有，惟
          既係原告乙○○交予原告甲○○管領使用，以發揮其經濟效用，應認甲○
          ○係車主即乙○○之使用人，類推適用民法第二百二十四條規定結果，依
          民法第二百十七條第一項規定，應認原告乙○○就損害之發生，與有過失
          ，並依其使用人甲○○與被告過失輕重情形，減輕被告賠償額百分之四十
          ，即被告應賠償金額減輕為四萬九千三百二十五元，故原告乙○○請求之
          金額應為四萬九千三百二十五元，逾此部分之請求，則無理由。
    （五）再按占有固為事實，並非權利，但究屬財產之法益，民法第九百六十條至
          第九百六十二條且設有保護之規定，侵害之，即屬違反法律保護他人之規
          定，侵權行為之違法性具備，自應成立侵權行為。至占有人對該占有物有
          無所有權，初非所問，惟按損害賠償之債，以有損害之發生及有責任原因
          之事實，並二者之間有相當因果關係為成立要件。故原告所主張損害賠償
          之債，如不合於此項成立要件者，即難謂有損害賠償請求權存在，最高法
          院七十一年度台上字第三七四八號判決，及同院四十八年度台上字第四八
          一號判例可資參照，本件原告甲○○主張其因被告之過失行為，致其占有
          使用之系爭車輛受損而無法使用，導致其每月需以二萬五千元之價格向訴
          外人姜成遂及美日環淨科技股份有限公司租車使用等語，並提出租賃契約
          書二份為證，而依上開七十一年度台上字第三七四八號判決意旨可知，系
          爭車輛雖為原告乙○○所有，然既為原告甲○○占有使用，此項占有亦屬
          財產之法益，亦應受保護，然有關系爭車輛之修復，依民法第二百十四條
          之規定可知，原即得由原告於催告被告不履行後，自行修復，再請求被告
          給付金錢上之損害賠償，而殊無必須由被告修復，原告甲○○始能使用系
          爭車輛之情形，故原告甲○○因系爭車輛未修復所受租車之損失，不能稱
          與被告之侵權行為有相當因果關係，則揆之上開四十八年度台上字第四八
          一號判例意旨可知，原告甲○○主張其受有租車之損失之情（姑不論原告
          甲○○是否支出租車費用一事是否為真實），即難謂其有損害賠償請求權
          存在，是原告甲○○請求被告賠償其租車損失一事，於法自屬無據，應予
          駁回。
四、據上論結，本件原告甲○○之訴為無理由；原告乙○○之訴為一部有理由，一部
    無理由，依民事訴訟法第七十八條、第七十九條但書，判決如主文。
中      華      民      國    九十二    年      四      月      七      日
                              臺灣雲林地方法院民事庭
~B法      官  陳秋如
右為正本，係照原本作成。
如對本判決上訴須於判決送達後二十日內向本院提出上訴狀。（須附繕本）
中      華      民      國    九十二    年      四      月      七      日
~B法院書記官  廖錦棟
~F0
~T40
附表
┌─────┬──────────────────────────────────┐
│第一年折舊│193633×0.369 =71451 (元以下四捨五入，以下同)                       │
├─────┼──────────────────────────────────┤
│第二年折舊│(000000-00000)×0.369=45085                                         │
├─────┼──────────────────────────────────┤
│第三年折舊│(000000-00000-00000)×0.369=28449                                   │
├─────┼──────────────────────────────────┤
│第四年折舊│(000000-00000-00000-00009)×0.369=17951                             │
├─────┼──────────────────────────────────┤
│第五年折舊│(000000-00000-00000-00000-00000)×0.369=11327                       │
├─────┼──────────────────────────────────┤
│第六年折舊│(000000-00000-00000-00000-00000-00007)×0.369=7148                  │
├─────┼──────────────────────────────────┤
│第六年三個│(000000-00000-00000-00000-00000-00000-0148) ×0.369×7/12=1127      │
│月折舊    │                                                                    │
├─────┼──────────────────────────────────┤
│合      計│71451＋45085＋28449＋17951＋11327＋7148＋1127=182538                │
└────────────────────────────────────────┘


司法院資訊處製作；財團法人民間司法改革基金會備份。
